【裁判字號】    92,上訴,996
【裁判日期】    920630
【裁判案由】    違反電業法
【裁判全文】
臺灣高等法院高雄分院刑事判決          九十二年度上訴字第九九六號
    上訴人  台灣高雄地方法院檢察署檢察官
    被  告  甲○○
    選任辯護人  史乃文律師
                黃馨儀律師
右上訴人因被告違反電業法案件，不服臺灣高雄地方法院九十一年度訴字第一四五一
號中華民國九十二年四月二十二日第一審判決（起訴案號：臺灣高雄地方法院檢察署
九十一年度偵緝字第三九九號），提起上訴，本院判決如左：
      主      文
上訴駁回。
      理      由
一、公訴意旨略以：被告甲○○於民國八十八年間擔任國登營造股份有限公司（下稱
    國登公司）副總經理，負責辦理國登公司承作之中二高草屯段Ｃ三三三標工程業
    務。該工程於八十八年三月間開工，施工地點位於台中縣與彰化縣交接處，並於
    工地現場成立工務所由證人林明德擔任現場安全衛生管理工作。緣國登公司工地
    現場原已申請台灣電力公司臨時用電作為施工使用，八十八年六月間，甲○○指
    示林明德前往南投農田水利會茄荖工作站向站長證人李其才、管理員蔡燦銘接洽
    ，要求借用該會負責管理之第二十三號水井電源，並開立新台幣（下同）六萬元
    支票一紙希望作為支付電費之用。然因該第二十三號水井電源屬農業用電，依規
    定不得外借，故南投農田水利會茄荖工作站並未允諾國登公司借用，亦未收受該
    六萬元支付電費之支票。詎被告甲○○竟仍於同年六月間另行指示不知名之工人
    自行接用第二十三號水井電源，以作為工地施工使用。嗣於九十年三月十一日因
    使用不當，電力負荷過重，造成長約三百公尺之台電外線走火燒燬及第二十三號
    水井之電錶與控制箱全毀，始查悉上情，因認被告涉有電業法第一百零六條第一
    款之竊電罪嫌云云。
二、按不能證明被告犯罪，應諭知無罪之判決，刑事訴訟法第三百零一條第一項定有
    明文。又按刑事訴訟法上所謂認定犯罪事實之證據，係指足以認定被告確有犯罪
    行為之積極證據而言，如未能發現相當證據或證據不足以證明，自不能以推測或
    擬制之方法，以為裁判基礎（最高法院二十九年度上字第三一五號及四十年度
    台上字第八十六號分別著有判例可資參照）。而認定不利於被告之事實，須依積
    極證據，苟積極證據不足為不利被告之認定時，即應為有利於被告之認定，更不
    必有何有利之證據；又認定犯罪事實所憑之證據，雖不以直接證據為限，間接證
    據亦包括在內，然而無論直接證據或間接證據，其為訴訟上之證明，須於通常一
    般之人均不致有所懷疑，而得確信其為真實之程度者，始得據為有罪之認定，倘
    其證明尚未達到此一程度，而有合理之懷疑存在而無從使事實審法院得有罪之確
    信時，即應由法院為諭知被告無罪之判決（最高法院三十年度上字第八一六號及
    七十六年度台上字第四九八六號亦分別著有判例可資參照）。亦即若證據資料在
    經驗科學上或論理法則上尚有對被告較為有利之存疑，而無從依其他客觀方法排
    除此項合理之可疑，即不得以此資料作為斷罪之基礎，且刑事訴訟制度受「倘有
    懷疑，即從被告之利益為解釋」、「被告應被推定為無罪」之原則所支配，故得
    為訴訟上之證明者，無論為直接或間接證據，須客觀上於一般人均不致有所懷疑
    而達於確信之程度者，始可據為有罪之認定，倘其證明尚未達於「確信」之程度
    ，而有合理可疑存在時，即難據以為被告不利認定，換言之，在法律判斷上，即
    不能為被告有罪之認定。
三、本件公訴人認被告甲○○涉犯上開罪嫌，無非以證人李其才、蔡燦銘及林明德之
   證述及南投農田水利會函、現場會勘紀錄表、電費明細單及現場照片數幀附卷可
    稽等證據資料為其論據，訊據被告甲○○堅決否認有上開犯行，並辯稱：伊是八
    十八年九月份才到任，且當初伊有批示公文需向承包廠商扣除電費，以保障國登
    公司之權益，對於後續如何接電，伊不知情等語。經查：
（一）證人林明德對於是否為被告指示伊向南投農田水利會借電一事，前後證述不一
      ，其於南投縣調查站中證述：「我係於八十八年六月間接獲副總經理甲○○指
      示，至南投農田水利會茄荖工作站與管理員蔡燦銘接洽工地借用水井電源事宜
      ：：：第一次接洽時李其才與蔡燦銘表示，借用電源所需電費要六萬元，我即
      返回公司請公司開立六萬元保付支票，支票抬頭為台灣省南投農田水利會，作
      為支付電費之用，第二次，大約在六月中旬，我將支票送至該工作站，站長李
      其才及蔡燦銘向我表示，還要再簽請南投農田水利會本部同意，於是我就將支
      票取回，並等待該工作站進一步消息，但事後茄荖工作站都沒有回應」等語（
      見九十年九月五日調查筆錄）；然其於原審審理時證稱：「：：：我現在已經
      忘記由何人叫我去向水利會借電：：：」、「：：：我當時應該只是印象中是
      被告叫我去借電的，可是是否確實是被告我也不確定：：：」等語（見原審九
      十一年八月十三日訊問筆錄）。則證人林明德對於是否係被告指示借電一事，
      前後所為之陳述並不一致，核先敘明。
（二）縱被告當時確知情並指示證人林明德向南投農田水利會茄荖工作站商談借電一
      事，然是否可遽予論斷係被告於八十八年六月間指示不知名之工人自行接用前
      開水井電源乙節尚有可疑。然依被告提出之國登公司簽呈二紙，該二紙簽呈經
      原審依職權向國登公司函查是否真實，據該公司函覆稱：「：：：據鈞院來函
      所示之簽呈，為本公司內部往來之歷史檔案：：：」等語，此有國登公司九十
      二年二月二十一日國登（九二）字第００一八號函在卷可稽。依八十八年六月
      九日之簽呈內容：「主旨：Ｃ三三三標工程（中二高霧峰芬園橋樑工程）鋼筋
      製料場用電申請（借電）一案。說明：三協議是項（一）交保證金五萬元，且
      利便每期電費中依次扣除不用另繳交電費，若五萬元扣完再協議：：：」等語
      ，而被告當時於該簽呈副總經理一欄內簽名並批示「如擬」等語，是被告當時
      對於承辦人李峰麟提案之借電一事，依前開簽呈所示之內容，被告僅知係先預
      繳五萬元保證金予水利會以利借電。又依另一同年月十日之簽呈之內容：「主
      旨：有關Ｃ三三三標鋼筋工廠用電需向南投水利會借用電力乙案報請核示。說
      明：本標鋼筋材料加工廠所尚無電力設施，需向水利會單位借用電力、鋼筋
      方可加工施作目前簽報核准之伍萬元保證金給水利會臨時生變，改為開立『
      台灣省南投農田水利會』保付支票一張計新台幣陸萬元整及簽立借電協議書一
      式二份，方可使用，其已撥付之本所帳號保證金，請從本所零用金扣除」等語
      ，而被告當時係批示「扣除工程款」等語（見原審卷第一０二頁）。故此，據
      第二紙簽呈，被告當時知悉國登公司擬簽發面額六萬元之支票予水利會以利支
      付借電費時，伊尚批示該款項需向承包工廠扣除工程款等語，表示該筆電費，
      依國登公司之立場非屬該公司承擔之費用，既然非屬該公司之成本，實難認被
      告有何為承包商竊電之動機及必要。此外，據證人林進旺即Ｃ三三三標工程之
      下包負責人於原審到庭證稱：「：：：當初是國登公司有人來告訴我的工人已
      經與南投水利會接洽好電源，叫我們去接電，所以我的下包工人才去接電，應
      該是林明德來告訴我的下包，我會說是林明德來說的，是因為當初工地的監工
      是他，而且都是他來與我們接洽所有的工地業務：：：」、「工地施用時，我
      根本沒有看過被告，都只是有聽說有這個副總」等語（見原審九十二年三月二
      十五日訊問筆錄），是依證人林進旺之證詞，本件接電係由伊之下包工人為之
      ，然下包工人係依何人之指示而去接電一事，證人林進旺係證稱應係證人林明
      德指示等語，然證人林明德於原審審理時證稱：伊不知道何人去接電等語（見
      原審九十一年八月十三日訊問筆錄），是依證人等之證詞，渠等均無證稱係被
      告指示下包工人至水利會接電。按「罪疑惟輕」、「無罪推定」原本即為刑事
      訴訟法之大原則，尤其晚近刑事訴訟制度與憲法保障人權思想相結合下，該二
      原則益形重要，此由最高法院於九十年九月四日以九十年度第七次刑事庭會議
      決議二十五年上字第三七０六號判例（該判例之要旨為：審理事實之法院，對
      於被告之犯罪證據，應從各方面詳予調查，以期發現真實，苟非調查之途徑已
      窮，而被告之犯罪嫌疑仍屬不能證明，要難遽為無罪之判斷。）不再援用，亦
      可見其端倪。本件公訴人起訴之犯罪事實，雖有證人林明德等人之證詞，然此
      僅能證明被告知悉國登公司有向水利會商談借電一事，惟尚難逕而認定後續接
      電乙節係被告指示辦理。
（三）證人李其才、蔡燦銘之證言，至多僅能證明林明德前往南投農田水利會茄荖工
      作站接洽要求借用第二十三條農用水井電源而已，並不足以證明被告甲○○確
      有指示林明德前去接洽借電，更不能證明借電被拒絕後被告指示下包前去竊電
      ，其二人之證言無足採為不利被告之認定。至於南投農田水利會函、現場會勘
      紀錄表、電費明細單及現場照片，僅能證明國登公司承作中二高草屯段Ｃ三三
      三標工程單位在未經同意下竊取第二十三號農用水井電源，但並不足以證明被
      告甲○○有指示下包前去竊電，亦不能採為不利被告之認定。末查，電業法第
      二條規定：「本法所稱電業，謂應一般需用經營供給電能之事業」；同法第一
      百零六條第一款規定：「未經電業供電，而在其供電線路上私接電線者，為竊
      電，處五年以下有期徒刑、拘役或五百元以下罰金」。本件系爭第二十三號農
      用水井電源，係經台灣電力公司合法供電，南投農田水利會茄荖工作站均按月
      繳清電費一節，有電費明細單附卷可稽，並經證人蔡燦銘到庭結證屬實（見本
      院卷第三三頁至第三五頁），足見被告並非涉犯電業法第一百零六條第一款之
      竊電罪嫌，而係涉犯刑法第三百二十三條、第三百二十條第一項普通竊盜罪嫌
      ，依法不得上訴最高法院，併予敘明。
四、按犯罪事實，應依證據認定之，無證據不得推定其犯罪事實，刑事訴訟法第一百
    五十四條定有明文，又認定不利於被告之事實，須依積極證據，苟積極證據不足
    為不利於被告之認定時，即應為有利於被告之認定，更不必有何有利之證據（最
    高法院三十年上字第八一六號判例參照），綜上所述，公訴人所持之論據，尚不
    能證明被告有上述犯行，此外，本院復查無其他確切證據，足資審認，被告犯罪
    尚屬不能證明。
五、原審因而諭知被告無罪之判決，核無不合，檢察官上訴意旨仍執前詞，指摘原判
    決不當，非有理由，應予駁回。
據上論結，應依刑事訴訟法第三百六十八條，判決如主文。
本案經檢察官沈紹嘉到庭執行職務。
中    華    民    國        九十二      年      六      月     三十     日
                              臺灣高等法院高雄分院刑事第一庭
                                  審判長法官  曾永宗
                       法官  邱永貴
                                        法官  郭玫利
右正本證明與原本無異。
不得上訴。（若檢察官認被告涉犯電業法第一百零六條第一款罪嫌，仍可上訴，如不
服本判決應於收受本判決後十日內向本院提出上訴書狀，其未述上訴理由者，並得
於提起上訴後十日內向本院補提理由書狀（均須按他造當事人之人數附繕本)）。
                                      書記官  張寶花
中    華    民    國        九十二      年      七      月      二      日
                                                                      Ｈ


司法院資訊處製作；財團法人民間司法改革基金會備份。
